臺灣臺北地方法院民事判決
111年度調訴字第2號
原      告  簡雁斌  

被      告  林東亨  


上列當事人間宣告調解無效之訴事件，本院於民國111年11月7日
言詞辯論終結，判決如下：
    主    文
新北市新店區調解委員會於民國110年12月2日所作成110年民調
字第0425號調解書關於兩造間之調解無效。
訴訟費用由被告負擔。
    事實及理由
壹、程序方面
一、按因當事人聲請而成立之民事調解，經法院核定後有無效或
    得撤銷之原因者，當事人得向原核定法院提起宣告調解無效
    或撤銷調解之訴；前2項規定，當事人應於法院核定之調解
    書送達後30日內為之；調解文書之送達，準用民事訴訟法關
    於送達之規定，鄉鎮市調解條例第29條第1、3項、第26條第
    5項定有明文。次按鄉鎮市調解委員會之民事調解，屬當事
    人互相讓步而自主解決民事紛爭之機制，一經成立及法院核
    定，在實體法上有使當事人所拋棄權利消滅及取得調解書所
    訂明權利之效力，在程序法上具有與民事確定判決同一之效
    力，觀諸鄉鎮市調解條例第27條規定即明。此乃為確保法之
    安定性，並基於當事人實體法及程序法之處分權，避免紛爭
    再燃，不利於當事人程序利益之保障及有限司法資源之有效
    利用使然。當事人於鄉鎮市調解委員會成立調解並經法院核
    定後，如認該調解有無效之原因，唯有依同條例第29條第1
    項規定，向原核定法院提起宣告調解無效之訴，始得救濟。
    於得有勝訴之確定判決前，難謂該調解無與確定判決同一之
    效力，當事人自仍應受其拘束。至同條第3項固有「當事人
    應於法院核定之調解書送達後30日內為之」之限制，惟於當
    事人主張調解有實體法上絕對無效事由致無效者，參照92年
    修正民事訴訟法第416條規定之修正說明：「調解有無效或
    得撤銷之原因，當事人得向原法院提起宣告調解無效或撤銷
    調解之訴者，就第501條再審程序關於應遵守之程式規定，
    亦應準用，爰於第4項增訂之。又民法上之無效有絕對無效
    或相對無效，如認為成立之調解有民法上無效之原因，即一
    律不受第500條不變期間之限制，而得隨時提起宣告調解無
    效之訴者，實有礙法之安定性，故將第4項但書規定刪除，
    委由法官依具體個案情形，就當事人所主張之無效原因，個
    別判斷其提起宣告調解無效之訴是否須受第500條不變期間
    之限制」之同一法理，自亦不受30日之限制（最高法院104
    年度台上字第222號判決意旨參照）。是提起宣告調解無效
    或撤銷調解之訴，原則上固應準用民事訴訟法第500條規定
    ，於一定期間內提起，然若當事人係主張調解有民法上無效
    之原因而提起宣告調解無效之訴者，則應由法官依具體個案
    情形，個別判斷其提起宣告調解無效之訴是否須受上開不變
    期間之限制，要非謂一律須於上開不變期間內起訴始為適法
    。查原告主張新北市新店區調解委員會（下稱新店調委會）
    於民國110年12月2日製作之110年民調字第425號調解書（下
    稱系爭調解書），由無代理權之人以原告名義成立，而原告
    於111年5月9日方知悉上開情事（見本院卷第225頁），並於
    當日提起本件訴訟，有本院收狀戳文可證（見本院卷第39）
    ，揆諸前揭說明，原告主張系爭調解書有絕對無效之事由，
    於嗣後知悉身分遭人盜用時即提出本訟，應認原告提起本件
    宣告調解無效之訴訟，尚未逾鄉鎮市調解條例條文所定不變
    期間，於法並無不合，合先敘明。
二、本件被告經合法通知，未於言詞辯論期日到場，核無民事訴
    訟法第386條所列各款情形，爰依原告之聲請，由其一造辯
    論而為判決。
貳、實體方面
一、原告主張：其於111年4月29日接獲新北市稅捐稽徵處來函，
    通知准予撤銷與撤回原告名下坐落新北市○○區○○路000號10
    樓之1房地（下稱系爭房地）之房屋契稅及土地調解移轉現
    值申報之申請，原告不明所以而向該處查詢，得知被告持系
    爭調解書申請系爭房地移轉，原告再向新店區調委會詢問，
    方知被告持原告遭冒用署押、印文而簽發之不實借款契約及
    本票向該會提出調解申請，再由訴外人陳冠宇（下以姓名稱
    ）持原告遭冒用署押、印文簽立之委託書，無權代理出席調
    解程序，最終作成系爭調解書並送鈞院核定在案。然原告並
    不認識被告或陳冠宇，未曾向被告借款或簽立本票，無可能
    同意以系爭房地清償虛假債權，亦未授權陳冠宇代理出席調
    解程序，是系爭調解程序由無權代理之陳冠宇與被告成立，
    原告並提起本訴拒絕承認該無權代理之行為，該無權代理行
    為自始、當然無效，則兩造間成立之調解，亦屬無效，為此
    ，爰依鄉鎮市調解條例第29條第1項規定提起本件訴訟等語
    ，並聲明：宣告新北市新店區調解委員會110年12月2日所做
    成110年民調字第425號調解書關於兩造之調解無效。
二、本件被告經合法通知，未於言詞辯論期日到場，亦未提出書
    狀作何聲明或陳述。
三、經查，原告稱其遭陳冠宇僞稱受原告委任，與被告成立調解
    等節，業據提出系爭調解書、借款契約、本票、聲請調解筆
    錄、調解程序之委任書、新北市政府稅捐稽徵處111年4月29
    日新北稅中二字第1115429248、1115429249號函、新北市政
    府警察局新店分局碧潭派出所受（處）理案件證明單、臺灣
    新北地方檢察署對被告於111年10月14日之通緝書等件為證
    （見本院卷第161至187頁），並經本院調取新北市新店區公
    所調解委員會110年度民調字第0425號調解書全卷卷宗影本
    。依卷宗內容所示，系爭調解程序中係由陳冠宇持原告之身
    分證影本及委任書稱受原告委任而到場，調解成立之筆錄亦
    由陳冠宇署押，且卷內有「（被告）11/29來電排12/2 1000
     自行請律師通知對方」、「12/3簡來電告知因搬家用搬遷
    （尚未確定地址）先請陳（指陳冠宇）代收後。之後若確認
    地址再來電」及另黏附便條「12/2 1620 簡雁斌來電說法院
    核定的調解書寄給陳冠宇」，並註記非原告住址之地址，嗣
    亦以該址為送達（見本院卷第67至69頁、第75、79、81、12
    5頁），可知調解程序過程中確未曾寄送文書至原告之戶籍
    地，且除原告之身分證影本外，無其他足認原告有參與調解
    程序之資料。復觀調解卷內所附之委任書、借款契約、本票
    、協議書、借款簽收條等文件所簽署原告姓名之筆跡（見本
    院卷第75、83、85、87、89頁），對照卷內原告111年5月9
    日申請補發調解書狀、原告報案聯單及本件起訴狀上原告簽
    名之筆跡（見本院卷第10、119、131頁），顯非同一人所簽
    ，又調解程序中留存之聯繫電話亦與本件不同（見本院卷第
    9、69、75頁）等節，以及新北市政府稅捐稽徵處中和分局
    就系爭房地撤回稅賦申報之說明，可知該案係由訴外人蔡佳
    霖（下以姓名稱）檢附系爭調解書及應備資料後欲進行系爭
    房地移轉，惟因建物坐落土地為3筆而無從僅就系爭調解書
    所列土地為移轉，蔡佳霖僅得撤回申報（見本院第209至212
    頁）乙情。依上開各情形，原告主張身分證遭人冒用，險遭
    詐騙集團移轉其名下財產等節，尚非虛妄。且被告業經合法
    通知而於言詞辯論期日不到場，亦未提出準備書狀爭執，依
    民事訴訟法第280條第3項準用第1項規定視同自認，應認原
    告之主張為真實。從而，原告稱其遭未受委任之陳冠宇冒用
    其名義參加系爭調解程序乙節，應認為真，系爭調解書係由
    無代理權之陳冠宇作成，原告以本訴拒絕承認陳冠宇無權代
    理之行為，系爭調解書屬未經合法代理而作成，具無效之事
    由，原告依鄉鎮市調解條例第29條第1項規定，請求宣告系
    爭調解為無效，為有理由，應予准許。
五、訴訟費用負擔之依據：民事訴訟法第78條。
中　　華　　民　　國　　111 　年　　11　　月　　25　　日
                  民事第五庭    法　官　何若薇
以上正本係照原本作成。
如對本判決上訴，須於判決送達後20日內向本院提出上訴狀。如
委任律師提起上訴者，應一併繳納上訴審裁判費。
中　　華　　民　　國　　111 　年　　11　　月　 25　　日
                                書記官  林俐如